【裁判字號】    95,簡上,26
【裁判日期】    970123
【裁判案由】    清償借款
【裁判全文】
臺灣臺東地方法院民事判決              95年度簡上字第26號
上  訴  人  丙○○
訴訟代理人  蕭芳芳律師
被 上訴 人  遠東國際商業銀行股份有限公司
法定代理人  劉遇春
訴訟代理人  甲○○
                      1樓
            戊○○
            丁○○
上列當事人間請求清償借款事件，上訴人對於民國95年11月15日
本院臺東簡易庭95年度東簡字第220號第一審簡易判決提起上訴
，本院於97年1月9日言詞辯論終結，判決如下：
    主  文
上訴駁回。
第二審訴訟費用由上訴人負擔。
    事實及理由
一、被上訴人主張：上訴人於民國94年10月10日向被上訴人申請
    小額信用貸款新臺幣（下同）107,280元，並簽訂小額信用
    貸款申請書（下稱系爭申請書），經被上訴人於94年10月17
    日核准貸款在案。兩造約定還款方式為自被上訴人實際撥貸
    日之次月25日起，分36期清償。惟上訴人自94年11月25日起
    即未依約繳款，依小額信用貸款契約書第7條第1款之規定，
    上訴人已喪失期限利益，自應清償所積欠之全部款項。惟上
    訴人迄今仍未清償，為此依小額信用貸款契約之法律關係，
    請求判命上訴人給付被上訴人107,280元，及自94年11月26
    日起至清償日止，按年率18.5％計算之違約金等語。原審判
    決被上訴人全部勝訴，上訴人提起上訴，被上訴人於本院之
    答辯聲明：上訴駁回。
二、上訴人則以：上訴人於94年10月10日向訴外人即音象網路科
    技股份有限公司（下稱音象公司）訂購網路教學課程，並填
    寫音象先修網訂購單（下稱系爭訂購單），而上訴人於系爭
    訂購單上僅勾選報名註冊費2,000元，且以刷卡方式給付，
    並未於學費付款方式為任何之填寫，惟該公司行銷人員乙○
    ○竟同時將系爭申請書最上方有關「遠東商銀小額信用貸款
    申請書」及除申請人基本資料欄、服務單位欄、繳款資料欄
    外其他欄位均摺起來，僅讓上訴人填寫基本資料，致上訴人
    誤認係填寫有關上開報名註冊費，實則上訴人並無向被上訴
    人借貸之意思表示，上訴人之意思表示有錯誤，乃依民法第
    88條之規定，撤銷借貸之意思表示，而該撤銷之意思表示業
    於95年9月22日到達被上訴人即已生效。兩造間之消費借貸
    契約既已撤銷，上訴人自無須清償系爭借款與違約金。另系
    爭申請書為定型化契約，且其內容複雜、字體細小，客觀上
    無法於簽約前之短時間全部予以審閱，依消費者保護法第11
    條之1之規定，被上訴人應給予上訴人30日之審閱期間，被
    上訴人竟未給予，顯已違法。又系爭申請書第4項第1點第3
    行所稱「貴行與指定受款廠商間無委任、代理、合夥關係」
    之約定，因違反消費者保護法第12條誠信原則，應屬無效等
    語，資為抗辯。並於本院聲明：(一)原判決廢棄。(二)被上訴人
    在第一審之訴駁回。
三、兩造不爭執及爭執事項如下：
甲、不爭執之事項：
  (一)上訴人於94年10月10日向音象公司訂購網路教學課程，並於
    系爭訂購單上勾選報名註冊費2,000元，且以刷卡方式給付
    。上訴人同時並於系爭申請書上填寫基本資料。系爭訂購單
    及系爭申請書上有關上訴人之簽名亦均為上訴人所親簽。
  (二)系爭申請書為定型化契約。
  (三)音象公司於上訴人訂購網路教學課程後，有派員至上訴人家
    中安裝電腦，且該電腦目前仍在上訴人家中。
乙、爭執事項：
  (一)上訴人簽訂系爭申請書是否有意思表示錯誤？其依民法第88
    條之規定，撤銷借貸之意思表示是否有理由？
  (二)系爭申請書有無違反消費者保護法第11條之1、第12條之規
    定？
四、得心證之理由：
  (一)上訴人簽訂系爭申請書是否有意思表示錯誤？其依民法第88
    條之規定，撤銷借貸之意思表示是否有理由？
  1.被上訴人主張上訴人於94年10月10日向被上訴人申請小額信
    用貸款107,280元，並經被上訴人於94年10月17日核准貸款
    在案一節，業據其提出系爭申請書為證。上訴人雖不否認系
    爭申請書為其所親簽，惟主張簽訂系爭申請書時，由於該申
    請書最上方有關「遠東商銀小額信用貸款申請書」及申請人
    基本資料、服務單位、繳款資料以下至簽名處，均遭乙○○
    摺起來，僅讓上訴人填寫基本資料與服務單位，致上訴人誤
    認係填寫有關上開報名註冊費2,000元云云。經本院當庭勘
    驗系爭申請書原本，並無任何摺痕，且為兩造所不爭執，有
    本院勘驗筆錄可按（見本院96年10月15日準備程序筆錄，本
    院卷第70頁）。而系爭申請書最上方明確記載「遠東商銀小
    額信用貸款申請書」，及背面載明「小額信用貸款契約書」
    、「遠東商業銀行（桃園分期付款作業中心）收」，其中最
    上方之「小額信用貸款申請書」與背面「遠東商業銀行（桃
    園分期付款作業中心）收」等字樣，均係特別放大字體，有
    系爭申請書附卷可稽（見原審卷第13頁），而上訴人係高職
    畢業，顯有相當之智識，實難諉為不知系爭申請書係向被上
    訴人申請貸款用以支付其向音象公司購買網路教學課程之價
    款。況上訴人既以刷卡方式給付報名註冊費2,000元，又何
    須再簽訂系爭申請書。是上訴人上開之抗辯，顯不足取。
  2.又上訴人抗辯其向音象公司訂購網路教學課程時，乙○○並
    未告知該產品之價金，僅告知其須繳2,000元作為報名註冊
    費云云，惟查，觀諸系爭訂購單明確記載學費付款方式為：
    現金付款、刷卡、遠東商業銀行專案分期、板信商業銀行專
    案分期及其他。而經勾選者為遠東商業銀行專案分期，雖上
    訴人否認為其所勾選，然參諸上訴人同時簽訂系爭申請書，
    足證上訴人係以向被上訴人申請貸款方式，用以支付其向音
    象公司購買網路教學課程之價款。另證人乙○○到庭證稱：
    上訴人購買網路教學課程時，其有告知該產品之價金，並於
    上訴人面前在系爭申請書上記載「每期還款金額2,980元」
    、「期數36」，同時告知上訴人貸款如獲被上訴人核准，被
    上訴人將會寄送繳款單，屆時上訴人可持繳款單至便利商店
    繳納；如貸款未獲被上訴人核准，音象公司則會通知上訴人
    一次繳納或分期繳納等語綦詳（詳本院卷第72頁），證人為
    當時處理上訴人購買網路教學課程及向被上訴人申請貸款之
    人員，就上訴人申請貸款等情，理應知悉甚詳，且證人已離
    職音象公司，與兩造均無利害關係，應無袒護何造之必要，
    其所述應堪信為真。況且，上訴人若於不知價金為何之情形
    下即購買該網路教學課程，亦有違一般常理。準此，上訴人
    所謂不知網路教學課程價金，即予以購買之抗辯，洵不足取
    。
  3.綜上，上訴人顯係知悉音象公司所販售之網路教學課程價金
    為何，並進以向被上訴人申請貸款，用以支付其所購買之網
    路教學課程價款。是以，上訴人主張乙○○未告知其所購買
    之網路教學課程價金，其簽訂系爭申請書時，誤認係與報名
    註冊費有關，並無借貸之意思表示，若知係借貸即不為此意
    思表示，要無足取。此外，上訴人對其意思表示有錯誤復無
    法提出其他證據，以實其說。從而，上訴人依民法第88條之
    規定，撤銷借貸之意思表示，即屬無據。
  (二)系爭申請書有無違反消費者保護法第11條之1、第12條之規定
    ？
  1.按企業經營者與消費者訂立定型化契約前，應有30日以內之
    合理期間，供消費者審閱全部條款內容；違反前項規定者，
    其條款不構成契約之內容，定型化契約中之條款違反誠信原
    則，對消費者顯失公平者，無效，消費者保護法第11條之1
    第1項、第2項、第12條第1項定有明文。
  2.上訴人另抗辯被上訴人未給予其30日之審閱期間云云。查消
    費者保護法第11條之1關於定型化契約30日以上審閱期間之
    規定，其目的在預防企業經營者藉其大量定型化契約之預先
    擬定，就契約條款先為有利於己之約定，使消費者於訂約時
    因匆促不及詳細閱覽全部條款，致對其消費權益有所損害，
    故為保護弱勢消費者所設之規定，惟倘消費者於訂約當時對
    契約條款內容業已明瞭知悉，縱企業經營者未給予30日以上
    之審閱期間，對系爭定型化契約之效力亦不生影響。上開系
    爭申請書雖屬定型化契約，為兩造所不爭執，然系爭申請書
    僅有8點聲明事項，背面之小額信用貸款契約書亦僅有16條
    約定條款，內容均淺顯明確，且觀之「小額信用貸款申請書
    」與背面「遠東商業銀行（桃園分期付款作業中心）收」等
    字樣，均係特別放大字體，甚為醒目，一般人望之即知申請
    貸款，被上訴人自承為高職畢業，並非毫無智識及分辨能力
    之人，於簽訂系爭申請書時，自當知悉明瞭系爭申請書之內
    容，揆諸前揭說明，縱被上訴人未給予30日以上之審閱期間
    ，對系爭申請書之效力亦不生影響。
  3.上訴人雖又主張系爭申請書第4項第1點第3行所稱「貴行與
    指定受款廠商間無委任、代理、合夥關係」之約定，因違反
    消費者保護法第12條所規定之誠信原則，應屬無效云云。惟
    按定型化契約條款是否違反誠信原則，對消費者顯失公平，
    應斟酌契約之性質、締約目的、全部條款內容、交易習慣及
    其他情事判斷之，消費者保護法施行細則第13條定有明文。
    本件系爭申請書乃係上訴人向被上訴人申請貸款，用以支付
    其向音象公司訂購之網路教學課程之價款。如上訴人認為向
    被上訴人申請貸款而以分期付款給付，對於上訴人顯失公平
    者，自可不向被上訴人申請貸款，而選擇以其他方式支付價
    款，上訴人並非無從選擇而僅能與被上訴人簽訂分期給付契
    約。上訴人主張之上開約定則僅係說明被上訴人間與音象公
    司間之法律關係，尚難謂有何違反誠信原則，對被上訴人顯
    失公平之情形。
五、綜上所述，被上訴人依據小額信用貸款契約之法律關係，請
    求上訴人給付107,280元，及自94年11月26日起至清償日止
    ，按年率18.5％計算之違約金，為有理由。原審為上訴人敗
    訴之判決，於法並無不合。上訴人上訴意旨仍執陳詞，指摘
    原判決不當，求為廢棄改判，即無理由，應予駁回。
六、因本案事證已臻明確，兩造其餘主張陳述及所提之證據，均
    與本件判決結果無涉，毋庸再予審酌，附此敘明。
七、據上論結，本件上訴為無理由，依民事訴訟法第436條之1第
    3項、第449條第1項、第78條，判決如主文。
中    華    民    國    97    年    1    月    23    日
                  民事庭   審判長法  官 魏式瑜
                                 法  官 黃珮茹
                                 法  官 陳君鳳
以上正本證明與原本無異。
上訴人不得再上訴。
中    華    民    國    97    年    1    月    23    日
                                書記官  許瑞權


司法院資訊處製作；財團法人民間司法改革基金會備份。
